【裁判字號】    89,上,103
【裁判日期】    890425
【裁判案由】    遷讓房屋
【裁判全文】
臺灣高等法院臺中分院民事判決  八十九年度上字第一○三號
  上  訴  人     台中縣稅捐稽徵處
  法定代理人     丁○○
  訴訟代理人     林春祥律師
  上  訴  人     庚○○      .
                 戊○○      .
  被  上訴人     甲○○      .
                 丙○○      .
                 乙○○      .
                 己○○      .
右當事人間因遷讓房屋事件，上訴人台中縣稅捐稽徵處、庚○○、戊○○等三人對於
中華民國八十八年四月二十七日臺灣臺中地方法院八十八年訴字第二七號第一審判決
各自提起上訴，本院判決如左：
      主      文
上訴人台中縣稅捐稽徵處、庚○○、戊○○之上訴均駁回。
第二審訴訟費用由上訴人各自負擔。
      事      實
甲、上訴人台中縣稅捐稽徵處（即原審原告，下稱台中縣稅捐處）方面：
一、聲明：
    Ａ．上訴部分：
   （一）原判決關於駁回上訴人其餘之訴及其餘假執行之聲請部分均廢棄。
   （二）被上訴人甲○○應將台中市○○街十六號房屋；被上訴人丙○○應將台中
         市○區○○街一號房屋；被上訴人乙○○應將台中縣豐原市○村路仁德村
         九號房屋；被上訴人己○○應將台中縣豐原市○○路五七巷二四號房屋，
         均遷讓交還上訴人台中縣稅捐處。
    Ｂ．答辯部分：上訴人庚○○、戊○○之上訴均駁回
二、陳述：除引用原判決書之記載外，補稱：
   （一） 台中市○○街十六號、台中市○區○○街一號、台中縣豐原市○村路仁德
          村九號、台中縣豐原市○○路五七巷二四號房屋為被上訴人甲○○等任職
          上訴人機關時獲配宿舍占有之事實，為其等所不爭執。甲○○等人雖分別
          於五十七年、六十二年、六十四年、七十二年離職，惟上訴人未終止使用
          借貸契約，迄八十六年始終止使用借貸契約，故請求權並未罹於時效。
   （二） 上訴人戊○○於六十四年八月間獲配宿舍時曾立一借用契約，依該契約第
          三條規定，應於離職後六個月內遷出交還，上訴人戊○○辯稱其退休前從
          未離職，無借用契約之適用，又依行政院規定准續住至宿舍處理時止，均
          非有據。
   （三） 被上訴人庚○○於任職上訴人機關時獲配宿舍，既已離職依借貸之目的視
          為使用已完畢，自應歸還。
三、證據：引用原審立證方法。
乙、上訴人庚○○（即原審被告）方面：
一、聲明：
    （一）原判決關於命上訴人庚○○應將坐落台中縣豐原市○村路仁德村四十一號
          房屋遷讓交還上訴人台中縣稅捐處，交還房屋之履行期間五個月及假執行
          之宣告均廢棄。
    （二）右廢棄部分，上訴人台中縣稅捐處在第一審之訴及假執行之聲請均駁回。
    （三）如受不利之判決，願供擔保，請准免為假行
二、陳述：除引用原判決書之記載外，補稱：
    （一）查公務員配住之宿舍原區分為首長宿舍、主管宿舍、一般宿舍等，如屬首
          長、主管之職務宿舍，自需隨職務之異動而遷讓，但一般宿舍在七十二年
          事物管理規則修正前，配住之機關與受配者間並無訂立使用借貸契約，除
          非有離職之情形，此段期間之受配者並無歸還之義務，而自七十二年以後
          ，受配者始有與配住機關訂立契約。查稅捐處係受台灣省政府財政廳指揮
          監督，而伊係於五十九年奉台灣省政府之命令前往台中稅捐處任職時獲配
          省有宿舍，嗣後擔任稅捐處各項職務，地區雖有不同，但均屬省政府之人
          事命令，何離職之有？上訴人台中縣稅捐處雖得代表省政府為保存行為，
          惟最高法院判例指出「因供職關係獲配住系爭房屋，因屬使用借貸之性質
          ，然其既經離職，依借貸之目的，當然視為使用業已完畢」之前提要件，
          於本案自始既未發生，上訴人台中縣稅捐處自不能要求遷讓。
    （二）按「稱使用借貸者，為當事人約定，一方以物無償帶與他方使用，他方於
          使用後，返還其物之契約」，是使用借貸必係無償，有償則非使用借貸。
          上訴人於五十九年因獲配宿舍，已不再領取房租津貼，而未配房舍者，則
          可領取房租津貼，之後自七十八年九月一日起房租津貼亦均逐月從薪津中
          扣回迄今，並非無償或無對價，自不適用使用借貸之法律規範。
    （三）伊自上訴人台中縣稅捐處提起第一審之訴後，奉台灣省政府八十八年三月
          一日八八府人二字第一七一九六號令調回上訴人機關擔任副處長職務，原
          審以伊已離職，上訴人台中縣稅捐處得起訴請求伊遷讓房屋之理由，現已
          不存在，請求另為適法之判決。
三、證據：除引用原審立證方法外，補提：台灣省政府公報、台灣省政府令、台省政
    府財政廳令及台中縣稅捐處通知等影本各一紙為証。
丙、上訴人戊○○（即原審被告）方面：
一、聲明：原判決廢棄，並駁回上訴人台中縣稅捐處之訴及假執行之聲請。
二、陳述：除引用原判決書之記載外，補稱：
   （一）查「台灣省各稅捐稽徵處職員宿舍分配要點」（以下簡稱要點）第七條第
         一項規定：不論調職或離職人員其所住宿舍應依照有關規定期限辦理遷出
         。同條第四項復規定，退休人員或在職病故人員其原配宿舍暫准居住至房
         屋處理辦法公布時止。此要點內容為雙方之借用契約內容。又行政院民國
         七十四年五月十八日台七十四人政肆字第依四九二七號函規定，於七十二
         年四月二十九日事務管理規則修正前配住而於修正後退休人員，其所配住
        宿舍係修正前規則所定之「眷屬宿舍」者，准予續住至宿舍處理時為止。
         足證借貸之目的未使用完畢，上訴人台中稅捐處稱伊退休離職，請求返還
        租賃物，顯與原簽約承諾不符。
   （二）在查要點第七條後段規定，退休人員如有自願遷讓者，可發給宿舍遷讓補
         助費辦理收回，行政院亦有規定，退休人員如有自願遷讓宿舍者，發給補
         助費新台幣八萬元至十二萬元。足證退休人員續住原配宿舍，屬於退休給
         與之一部分，在於政府對退休人員之優遇，為福利政策，上訴人請求遷讓
         房屋，於法不合。
   （三）行政院與考試院所有關部會人員經長時間研究討論，衡酌政府財力，退休
         人員處境，始確定退休人員續住原配宿舍，自四十九年度起，至今仍一貫
         執行，至於退休與離職，設有專款分別規定，清楚明確，不容任意混淆，
          又借用契約第三款僅有離職，並無退休還屋之約定，伊續住原配宿舍，與
          民法第一百六十一條暨前項行院令規定相符。
三、證據：除引用原審立證方法外，補提：行政院人事行政局函及台灣省政府函等影
    本各一件為証。
丁、被上訴人甲○○（原審被告）方面：
一、聲明：上訴人台中縣稅捐處之上訴駁回。
二、陳述：除引用原判決書之記載外，補稱：
    （一）被上訴人現住台中市○區○○街十六號之房屋，並非上訴人台中縣稅捐處
          所有，也無可資證明為其代管物，此有台中市中山地政事務所發給之土地
          及建物登記簿謄本可查，是其無權請求被上訴人遷讓。
    （二）被上訴人早在五十七年一月一日奉調離職，有離職證明書影本可查，上訴
          人台中縣稅捐處卻於三十一年後的今天才起訴請求返還房屋，顯已逾十五
          年之消滅時效，原判決駁回其之請求洵無不當。
三、證據：引用原審立證方法。
戊、被上訴人乙○○及己○○（原審被告）方面：
一、聲明：上訴人台中縣稅捐處之上訴駁回。
二、陳述：被上訴人己○○、乙○○分別現住之台中縣豐原市○○路五十七巷二十四
    號房屋、同市○村路仁德九號房屋，固係在服務上訴人台中縣稅捐處時獲配進
    住，當時雙方均未訂有借用契約，自不涉借貸關係。被上訴人己○○於六十四年
    八月一日調離上訴人機關，乙○○則於六十五年八月十六日調離，溯自各該時點
    算起，迄上訴人台中縣稅捐處於八十七年十二月廿三日提起本件訴訟時，已逾民
    法第一百二十五條所規定，請求權因十五年間不行使而消滅。又系爭房屋為未辦
    理保存登記之建物，依大法官會議釋字第一０七號反面解釋，未登記之不動產所
    有權之回復請求權，自有民法第一百二十五條消滅時效規定之適用。
三、援用原審立證方法。
己、被上訴人丙○○（原審被告）方面：
一、聲明：上訴人台中縣稅捐處之上訴駁回。
二、陳述：除引用原判決書之記載外，補稱：伊於五十二年起居住國有之配住宿舍，
    因伊為公務員，與國家成立公法上之權利義關係，伊現任職台灣省中區國稅局，
    仍任公務員，國稅局本身並未配住房舍，但由伊每月支薪資明細表中可知，每月
    均按月扣除「房租扣款」，該房租扣款實係充為本件系爭房屋使用之對價，該房
    舍實屬國家所有，現撥交上訴人台中縣稅捐處管理，但此為國家機關間管理上之
    權宜辦事，如何完成管理上之權責，實為國家機關間應行協調之情事，不容隨意
    犧牲公務員之權益。又如本件兩造間為借貸關係，因伊任職上訴人機關配任宿舍
    而成立，則依性質而論，伊離職時即生借貸關係終止之當然事由，系爭房屋為未
    登記之不動產，而伊係於七十二年二月十一日自上訴人台中縣稅捐處離職，迄其
    於八十七年十二月二十三日起訴，已逾十五年之消滅時效期限，其請求權因十五
    年間不行使而消滅，伊自得以此抗辯，是本件上訴應予駁回。
三、証據：援用原審立證方法外，補提中央各機關學校國有眷舍房地處理辦法修正條
    文一份為証。
      理      由
一、本件上訴人台中縣稅捐處於原審起訴主張：伊所有及管理之台中市○區○○街十
    六號、台中市○區○○街一號，台中縣豐原市○村路仁德村九號、同村四十一號
    、台中縣豐原市○○路五十七巷二十四號、台中縣豐原市○○街一六六號（原門
    牌號碼為台中縣豐原市○○路七五巷二十八號）房屋，依序分別為被上訴人甲○
    ○、丙○○、乙○○、上訴人庚○○、被上訴人己○○及上訴人戊○○任職伊機
    關時配住為宿舍。嗣彼等六人早已離職他就，借貸目的完成，即使用借貸關係均
    已終止，迭經伊多次催請搬遷，均置之不理，再以本件起訴狀繕本送達渠等六人
    為終止使用借貸之意思表示，渠等自屬無權占有上述房屋，爰依民法第四百七十
    條第一項前段借用物返還請求權及民法第七百六十七條所有權之作用，求為命被
    上訴人甲○○、丙○○、乙○○、己○○、上訴人庚○○、戊○○應分別自上開
    占用之房屋遷讓並交付伊之判決。（台中縣稅捐處另對原審被告李楊日、李廣基
    、李運基、李春芳請求部分，經原審為各該被告敗訴判決後，未據聲明不服，已
    告確定）。
二、被上訴人甲○○則以：台中市○○街十六號房屋為台中縣政府所有，基地為台灣
    省政府所有，管理者為台灣省政府財政廳，並非上訴人台中縣稅捐處，其自無權
    請求伊遷讓。又伊居住該眷舍，係依當時規定為配住，非為借用物，改為借用係
    七十二年事務管理規則修正以後。依此規則修正後才退休人員，均可繼續居住至
    宿舍處理為止，另伊離開台中縣稅捐處係在五十七年一月一日，迄今已三十一年
    ，依民法第一百二十五條規定，上訴人之請求權，也早已逾越十五年間不行使而
    消滅等語；被上訴人丙○○以：兩造間之法律關係，應屬公法上之公務員福利事
    項，係被上訴人與國家成立公法上之權利義務關係，非屬民法上使用借貸關係，
    上訴人台中縣稅捐處自不得依此法律關係請求伊返還系爭房舍，再伊自上訴人機
    關離職已逾十五年，上訴人之請求權已因時效而消滅等語；被上訴人乙○○、己
    ○○二人以：伊等二人分別現住之台中縣豐原市○○路五十七巷二十四號房屋、
    同市○村路仁德九號房屋，固係在服務上訴人台中縣稅捐處時獲配進住，惟當
    時雙方均未訂有借用契約，自不涉借貸關係，被上訴人己○○於六十四年八月一
    日調離上訴人機關，乙○○則於六十五年八月十六日調離，溯自各該時點算起，
    迄上訴人台中縣稅捐處於八十七年十二月廿三日提起本件訴訟時，已逾民法第一
    百二十五條所規定，請求權因十五年間不行使而消滅等語；被上訴人庚○○以：
    公務員配住之一般宿舍，在七十二年事物管理規則修正前，配住之機關與受配者
    間並無訂立使用借貸契約，除非有離職之情形，此段期間之受配者並無歸還之義
    務，而自七十二年以後，受配者始有與配住機關訂立契約。而伊係於五十九年奉
    台灣省政府之命令前往上訴人台中稅捐處任職時獲配省有宿舍，嗣後擔任稅捐處
    各項職務，地區雖有不同，但均屬省政府之人事命令，並無離職之事，上訴人台
    中縣稅捐處自不能要求遷讓。且使用借貸必係無償，有償則非使用借貸，伊自七
    十八年九月一日起，房租津貼亦均逐月從薪津中扣回迄今，並非無償或無對價，
    自不適用使用借貸之法律規範。又伊自上訴人台中縣稅捐處提起第一審之訴後，
    奉台灣省政府八十八年三月一日八八府人二字第一七一九六號令調回上訴人機關
    擔任副處長職務，原審以伊已離職，上訴人台中縣稅捐處得起訴請求伊遷讓房屋
    之理由，現已不存在，是上訴人不得請求伊遷讓該房屋等語；上訴人戊○○則以
    ：依台灣省各稅捐稽徵處職員宿舍分配要點第七條第四項規定，退休人員或在職
    病故人員其原配宿舍暫准居住至房屋處理辦法公布時止。又行政院民國七十四年
    五月十八日台七十四人政肆字第依四九二七號函規定，於七十二年四月二十九日
    事務管理規則修正前配住而於修正後退休人員，其所配住宿舍係修正前規則所定
    之「眷屬宿舍」者，准予續住至宿舍處理時為止，足證借貸之目的尚未完畢，上
    訴人台中縣稅捐處以伊退休離職，請求返還租賃物即遷讓房屋於法不合等語，各
    為抗辯。
三、查上訴人台中縣稅捐處主張被上訴人甲○○、丙○○、乙○○、己○○及上訴人
    庚○○、戊○○等六人，均曾任職於其機關時配住為宿舍，嗣彼等六人均已離職
    ，但仍分別居住於系爭房屋之事實，業據其提出與所述相符之建物登記簿謄本一
    份、使用執照影本二份、稅籍證明二份、房屋現值核計表三份、催告函文影本五
    份、借用契約影本一件、土地登記簿謄本七份等附原審卷為證，被上訴人甲○○
    等四人及被上訴人庚○○等二人對此部分之事實，均不爭執，應認上訴人台中縣
    稅捐處之主張為真實。
四、按任職人員因任職關係獲准配住宿舍，性質上係使用借貸，既經離職，當然應視
    為使用業已完畢，分配宿舍之機關自得依民法第四百七十一條第一項前段規定請
    求返還。次按國有財產撥給各地國家機關使用者，名義上雖仍為國有，實際上即
    為使用機關行使所有人之權利，故對於是類財產，應准由管領機關起訴，代國家
    主張所有權人之權利。再按民法第七百六十七條規定之無權占有，係指無占有之
    正當權源，而占用所有人之物而言，無論係自無權占有，或係原為有權占有，其
    後喪失占有之權源者，均屬之。「上訴人因原任被上訴人學校教師，獲准配住系
    爭房屋，充作宿舍之用，自係基於兩造間之使用借貸關係而使用系爭房屋及土地
    ，嗣因上訴人離職，其借貸之目的使用業已完畢，依民法第四百七十一條第一項
    規定，使用借貸關係消滅，既已喪失占有之權源，即屬無權占有」（最高法院八
    十二年度台上字第九四二號、八十七年度台上字第二０二四號、二一六九號判決
    意旨參照）。是被上訴人甲○○、丙○○、乙○○、己○○及上訴人庚○○、戊
    ○○等六人，均係因任職關係獲准配住宿舍，依上開說明，彼等六人與上訴人台
    中縣稅捐處間，性質上屬使用借貸法律關係甚明，又系爭房屋均因上訴人台中縣
    稅捐處而配住彼等六人，其為系爭房屋之所有人或管理機關，自得以其或代國家
    行使借用物及所有物返還請求權，合先明。
五、關於上訴人台中縣稅捐處（於本項部分，下稱上訴人）與被上訴人甲○○、丙○
    ○、乙○○、己○○等四人間之部分，論述如下：
（一）按已登記不動產所有權人之回復請求權，無民法第一百二十五條消滅時效規定
      之適用（大法會議釋字第一０七號解釋參照）。換言之，未登記之不動產所有
      權之回復請求權，自有民法第一百二十五條消滅時效規定之適用（最高法院八
      十三年度第七次民事庭會議決議參照）。又查未定期限之借貸，其借用人依借
      貸之目的使用完畢時，既應返還借用物，該借貸關係當然即告消滅，不生貸與
      人應另行以意思表示「終止」借貸契約，始得請求返還借用物問題（最高法院
      七十九年度台上字第六八八號判決意旨參照）。
（二）經查被上訴人甲○○、乙○○、己○○、丙○○等四人係分別依序居住於門牌
      號碼台中市○區○○街十六號、台中縣豐原市○村路仁德村九號、台中縣豐原
      市○○路五十七巷二十四號、台中市○○街一號之房屋，其主張此四幢房屋均
      未辦理保存登記，且係由上訴人機關配住予被上訴人等四人，彼等四人分別於
      五十七年一月一日、六十二年、六十四年八月一日、七十二年二月十一日自上
      訴人機關離職，此為上訴人所不爭，上訴人迄八十七年十二月始起訴行使對渠
      等之借用物返還請求權（其雖於八十六年間發函催告被上訴人返還系爭房屋，
      但於請求後六個月內未據其起訴，依民法第一百三十條前段規定，時效視為不
      中斷），已逾十五年，各被上訴人抗辯其請求權均已罹於時效等語，依上開說
      明，自屬有據。至上訴人謂被上訴人離職後，其未終止使用借貸契約，迄八十
      六年始終止契約，請求權未罹於時效乙節，然查依上開說明，被上訴人等四人
      因職務關係而配住系爭房屋之借貸目的，於離職時，應視為已使用完畢，上訴
      人原即得請求返還，而迄未請求，繼續放任被上訴人使用系爭房屋，其請求權
      罹於時效後，始以訴狀繕本送達表示終止借貸關係，自不得排斥被上訴人之時
      效抗辯，是上訴人此部分主張難謂有據。按請求權，因十五年間不行使而消滅
      ；又時效完成後，債務人得拒絕給付，民法第一百二十五條前段及第一百四十
      四條第一項分別定有明文。本件消滅時效既已完成，被上訴人四人亦均為時效
      完成之抗辯，拒絕遷讓系爭房屋，於法並無不合，是上訴人本於使用借貸及所
      有物返還請求權之法律關係，請求被上訴人等四人應分別遷讓上開系爭未辦理
      保存登記之房屋，為無理由。
六、關於上訴人台中縣稅捐處（於本項部分，下稱被上訴人）與上訴人庚○○、戊○
    ○（於本項部分，此二人下均稱為上訴人）間部分：
（一）上訴人庚○○居住之房屋，門牌號碼為台中市○○市○村路仁德村四十一號，
      該房屋未辦理保存登記，而由被上訴人機關配住予被上訴人，又被上訴人業於
      七十四年三月間自上訴人機關離職等事實，為兩造為不爭執。上訴人庚○○既
      已自被上訴人機關離職，參諸前述最高法院判決意旨所示，兩造間使用借貸關
      係應已消滅。上訴人庚○○雖抗辯其仍任職於台灣省各縣市稅務機關服務，迄
      今並未調離稅務機關人事系統，且於八十八年三月間調回被上訴人機關並任副
      處長職務，其占有系爭仍一直延續並未間斷乙節。然查系爭房屋既係因其原任
      職於被上訴人機關而配住，其使用借貸關係，自僅存在於兩造之間，其調離被
      上訴人機關而轉往其他地區稅捐處服務，雖未自稅務機關離職，但系爭房屋為
      被上訴人機關所管理，除非其離職後與被上訴人再訂立使用借貸契約，否則關
      於該房屋，兩造間之使用借貸業已終止，其如需職務宿舍之配住，自應向現任
      職之機關申請，至其於八十八年三月間調回任職被上訴人機關副處長，雖可請
      求被上訴人配住宿舍，惟其仍須與被上訴人就該房屋成立借貸契約，方得有權
      占有使用該房屋，其於本院審理中亦自承其尚未與被上訴人辦妥借用手續，是
      其抗辯自無可採，從而，在其與被上訴人成立另一借貸契約之前，被上訴人自
      可基於借用物返還請求權請求其遷讓該房屋。至其另辯以其因獲配住宿舍之故
      ，已不再領房屋津貼，以示其使用該房屋時有對價，並非無償使用，兩造間非
      使用借貸關係云云，然查公務員因配住宿舍，任職機關不再發給房租津貼，僅
      為取消配住宿舍人員之此項福利，自難解為此為其配住宿舍之代價，對其與任
      職機關間之使用借貸關係不生影響，是此部分亦難為其有利之證明。
（二）關於上訴人戊○○居住之房屋，門牌號碼為台中市○○市○○路七五巷二十八
      號，該房屋未辦理保存登記，而由被上訴人機關於六十四年八月間配住予上訴
      人，雙方另簽訂有借用契約（原審卷五十六頁），依該契約第三條約定，上訴
      人戊○○同意於離職後六個月內遷出交還房屋，而其於八十年十月間自被上訴
      人機關退休離職等情，均為兩造所不爭。是上訴人戊○○既於八十年十月間自
      被上訴人機關退休離職，依上述最高法院判決意旨及借用契約，兩造間關於該
      房屋之使用借貸關係業已消滅，上訴人戊○○其自應於離職後六個月內遷出交
      還該房屋，至其雖抗辯依行政院於七十二年四月二十九日所定事務分配規則，
      應准其續住至宿舍處理時為止等云。惟上訴人戊○○依行政命令規章，於退休
      後可否續住系爭房屋或優先承購問題，在被上訴人機關內部作業未同意其續住
      或優先承購以前，對於被上訴人本於民法第四百七十條第一項前段規定請求上
      訴人戊○○返還系爭房屋之權利不生影響（最高法院八十二年度台上字第九四
      二號判決意旨參照）。是上訴人戊○○雖係於七十四年四月二十九日行政院所
      定事務分配規則前配住系爭宿舍，然其是否得依此事務分配規則續住，仍屬被
      上訴人行政機關內部作業問題，並無礙於被上訴人對其主張借用物返還請求權
      。
七、綜上，原判決分別依上開部分准駁上訴人台中縣稅捐處對於被上訴人甲○○、丙
    ○○、乙○○、己○○及上訴人庚○○、戊○○等人之請求，准許遷讓房屋部分
    ，並斟酌實際情況，訂履行期間為五個月，並無不當。上訴人台中縣稅捐處、庚
    ○○、戊○○之上訴意旨，分別指摘原判決不當，求予廢棄，非有理由，其上訴
    均應以駁回。至上訴人庚○○請求如受不利判決，願供擔保免為假執行，因其對
    本件不得上訴，一經判決，此部分即告確定，自無必要。
八、本件事證已臻明確，兩造其餘攻擊及防禦方法證，對於判決之結果均不生影響，
    不予一一論列，附此說明。
據上論結：本件上訴均為無理由，依民事訴訟法第四百四十九條第一項、第七十八條
、第八十五條第一項後段，判決如主文。
中      華      民      國    八十九    年      四      月    二十五    日
~B1民事第五庭審判長法  官  陳滿賢
~B2                法  官  林松虎
~B3                法  官  許武
右為正本係照原本作成。
不得上訴。
~B                 書記官  李妍嬅
中      華      民      國    八十九    年      四      月    二十八    日
                                                                        Ｏ


司法院資訊處製作；財團法人民間司法改革基金會備份。
